【裁判字號】    90,上訴,716
【裁判日期】    900619
【裁判案由】    懲治盜匪條例等
【裁判全文】
臺灣高等法院高雄分院刑事判決          九十年度上訴字第七一六號
    上訴人
    即被告  甲○○
    選任辯護人  洪千琪
右上訴人因懲治盜匪條例等案件，不服臺灣高雄地方法院八十九年度訴字第八八六號
中華民國九十年三月十三日第一審判決（起訴案號：臺灣高雄地方法院檢察署八十八
年度偵字第二三五八四號、八十九年偵字第三六四六號），提起上訴，本院判決如左
：
      主      文
原判決撤銷。
甲○○以強暴妨害人行使權利，處有期徒刑月。又連續行使偽造私文書，足以生損
害於他人，處有期徒刑捌月。如附表所示之信用卡消費一式三聯簽帳單上「乙○○」
之署押共計玖枚均沒收。應執行有期徒刑拾月，如附表所示之信用卡消費一式三聯簽
帳單上「乙○○」之署押共計玖枚均沒收。
      事      實
一、甲○○與育有一女之乙○○原有同居之男女親密關係，嗣於八十八年六月間感情
    生變，陳女執意分手，甲○○多次力圖挽回舊情未果，於八十八年九月十九日二
    十二時許，再度前往二人原本同居之住處即高雄市○鎮區○○路十三之一號，於
    地下二樓停車場等候一再避不見面之陳女，並攜帶水果及準備削水果使用之水果
    刀（同置於手提塑膠袋內）欲與陳女相聚談話，不意陳女偕同其年滿八歲女兒黃
    鈺婷一見甲○○，即急於避開離去，甲○○情急趨前追趕，跑動中，水果刀一把
    不慎從手提袋掉落於地，陳女見狀，更加恐慌而奔逃，甲○○追上拉住陳女肩背
    之皮包欲阻止陳女離去，在猛力拉扯下，陳女重心失衡而跌倒在地，其皮包肩帶
    亦斷裂，皮包內之物品均散落地面，陳女並受頭頂部五×四公分鈍挫傷及血腫、
    右手肘部一×二公分擦傷，陳女遂高喊搶劫。甲○○見陳女如此絕情，在又傷心
    又憤怒下，乃起意將散落於地之陳女皮夾一個（內有新臺幣六千元、美金十元、
    金融卡五張、信用卡四張、身分證及汽車駕駛執照各一張、機車及汽車行車執照
    各一張、健保卡一張、漢神卡一張、保險公司客戶收據一張）及摩托羅拉小海豚
    行動電話一支拾取後離去，妨害陳女行使權利。復在極度不甘過往為陳女花費甚
    多下，萌生使用陳女信用卡消費，以抵償損失並報復陳女之意圖，旋於當晚前往
    高雄市○○○路一０七之一號蘋果冷飲店大肆消費，並基於概括犯意，先後於三
 筆消費結帳時，分別持陳女所有如附表所示之信用卡，分別在一式三聯簽帳單之
    持卡人簽名欄偽簽「乙○○」之署押交付，使該商店陷於錯誤而同意其刷卡付費
    ，足生損生於該商店、發卡銀行及乙○○。嗣經乙○○報案，打電話聯繫甲○○
    得知其住處，由警方循址至高雄縣鳳山市○○街一四三巷二十二號查獲，並扣得
    前述乙○○之財物及上開水果刀一把。
二、案經台新國際商業銀行告訴暨高雄市政府警察局前鎮分局移送臺灣高雄地方法院
    檢察署檢察官偵查起訴。
      理      由
一、訊據上訴人即被告甲○○對於右揭事實坦承不諱，並有贓物領據三紙及信用卡繳
    款通知書三紙、刷卡簽單一紙在卷佐證，被害人乙○○因被告之拉扯致皮包肩帶
    斷裂，財物散落於地，人亦摔倒受傷之事實，質諸被害人乙○○亦未否認，且有
    被害人乙○○之診斷證明書一紙在為憑。雖被害人乙○○於警訊、偵審中指述被
    告持刀在停車場等候，見到伊時即命伊將皮包交出，伊拒絕，逃跑時被推倒地並
    被毆打致伊受傷，被告搶走皮包內之財物等情節，其女兒黃鈺婷就此亦供證歷歷
    ，惟查告訴人之指述，本以使被告受刑事追訴為目的，故其陳述是否與事實相符
    ，自應調查其他證據，以資審認，苟所為攻擊之詞，尚有瑕疵，則在此瑕疵未予
    究明之前，即不能遽採為斷罪之基礎。從而，被害人乙○○之指述是否可採，尚
    須探究其所述情節是否無瑕疵，是否合乎經驗及論理法則而合理可信。訊據上訴
    人即被告甲○○堅決否認上開指述，辯稱：因欲往台中工作，而前往被害人處與
    之道別，並攜水果及水果刀以備一起食用，未料被害人母女見到伊即快速離開，
    伊情急追趕，水果刀掉出，奔上前拉拄乙○○，用力過猛而扯斷皮包，皮包內東
    西散落一地，陳女亦摔倒，伊並未打她。伊本欲幫她撿拾東西，陳女竟高呼搶劫
    ，伊一時氣憤傷心，才取走陳女皮夾及行動電話，並非搶劫取得等情，查上訴人
    甲○○曾與被害人乙○○同居，感情親密，此經上訴人甲○○提出二人同居相處
    時之家居及外出同遊所拍攝之照片數幀、及陳女親筆所書之親話語（父親節致
    與上訴人之卡片內容）為憑，上訴人並提出在二人同居處所中其為陳女支出花費
    之單據（包括統一發票、信用卡簽帳單、收據）等數紙影本，證明除與陳女間之
    男女感情外，尚有贈與財物、同居花費之事實。陳女雖於警訊、偵查中避談二人
    同居之親密關係，祇以「朋友關係」淡化，然於本院審理中終亦承認二人曾同居
    、出遊之上開照片為實，並承認上述卡片為其筆跡，及上訴人提出之單據為真正
    ，二人既同居，陳女之女兒黃鈺婷自亦同室相處，然黃鈺婷於警訊中竟稱「他以
    前租房子在我家對面，我有看過他也認識他」，顯然刻意避開母女二人與上訴人
    曾有之親密關係，難認甫滿八歲之黃鈺婷與其母一致之證述，未出於其母之事先
    引導。次查陳女與其女兒黃鈺婷於搶劫過程陳述諸多矛盾而令人質疑，陳女於警
    訊中指稱「上訴人持水果刀叫住我，叫我把皮包拿出來，我不肯，與女兒馬上逃
    ，後被追到，他出手把我推倒在地上，並以拳頭毆打我的頭部，：：：再趁我倒
    地時，出手搶我的皮包，致物品散落滿地」等語，似指上訴人持水果刀在手，然
    追及陳女時，又祇空手推倒並出拳毆打，未使用水果刀。而水果刀呢？陳女於警
    訊稱「被甲○○逃跑時撿起拿走」，如此，似謂水果刀掉落地面，為何掉落？其
    女兒黃鈺婷於警訊時證稱「一位叔叔跑出來，手上拿著塑膠袋並叫媽媽把手上皮
    包給他，媽不給他，突然刀子從塑膠袋裏面掉出來，我跟媽媽看到刀子很害怕，
    媽媽就拉著我跑，我就看到叔叔一直追我們，而且手上還拿著刀子，後來叔叔追
    到媽媽手捉住媽媽的皮包帶子，結果皮包帶子斷掉了，皮包內的東西掉滿地，然
    後就把媽媽推倒在地，就用手打媽媽的頭，他的刀子掉在地上，我用腳把刀子踢
    到旁邊：：：」，準此，似指水果刀係意外自塑膠袋內掉落，上訴人拾起持刀追
    趕，但何以用手推倒，毆打陳女後，刀子又掉在地上？而且，陳女稱倒地時皮包
    始被搶斷散落，黃鈺婷則稱先把皮包拉斷散落，再推倒陳女，二人所述不一。而
    黃鈺婷於偵查中復證述「他追到我們就拉我媽媽皮包、帶子就拉斷了，他就把皮
    包拿手上，還把我媽媽推倒，還用皮包打我媽的頭：：：」等情，與陳女指述上
    訴人以空手毆打其頭部，未提及以皮包毆打之情（見偵查卷第三十二頁）亦有未
    合。此外，陳女於原審審理中指稱「被告有把掉在地上的刀子撿起來拿在手上追
    我們」（見原審卷第三十三頁），然對原審訊以「被告是否有拿刀子追你們？」
    則稱「我有看到被告去撿刀子，我與我女兒轉頭就跑了」等語，似指看到被告撿
    刀而已，是否持刀在手追趕並未目擊。綜上指述及供證不免予人誇大不利上訴人
    之懷疑。且衡之常理，若上訴人攜帶水果刀果真意在劫財，何以未在初始即持刀
    相向，竟是原置於塑膠袋內之水果刀突然掉落在地？若上訴人有意利用水果刀施
    暴，為何未使用而僅以空手拉扯被害人？審酌被害人陳女於本院指稱「被告一直
    恐嚇我，他一直逼我跟他在一起」等語，並否認與上訴人之情份，對曾有之甜蜜
    照片及親愛話語一律冷默排斥，即知被害人與被告間感情生變，上訴人欲續舊情
    而不可，因此被害人之女黃鈺婷於警訊中言及「他都打電話來找媽媽，但媽媽都
    給他掛電話」，益證被害人陳女對上訴人充滿怨懟，而一再躲閃，不予理會。上
    訴人辯稱與陳女同居係自八十七年十二月交屋始至八十八年六月被陳女逐出止，
    伊因準備遠赴台中而攜水果及水果刀前往探訪被害人母女，欲與之道別，但被害
    人母女一見伊即不予理會，快速欲離去，伊情急追趕，水果刀意外自袋中掉落，
    伊並未持刀在手，僅空手拉住被害人皮包欲阻止被害人離去，不慎拉斷皮包並使
    陳女摔倒，伊並未毆打伊，係伊欲幫陳女撿拾散落物品，陳女高喊搶劫，伊一時
    氣憤，就拿走她的皮夾及行動電拿等語應屬合理可信。況上訴人取走被害人皮包
    及行動電話後，對於被害人來電索還物品，仍據實告知被害人其所在地點，要求
    被害人過去，此經被害人陳女於本院陳述屬實，而被害人打電話連絡上訴人已在
    向警方報案後，警方即係根據上訴人告知陳女之住址循址查獲上訴人，足見上訴
    人完全未防陳女報案，其因氣憤陳女絕情，故意取走陳女皮夾及行動電話並大肆
    刷卡消費以報復陳女之情顯而易見。其基於與被害人陳女間之感情糾葛及花費之
    損失，以陳女財物抵償及迫使陳女與之聯絡歸還之動機自與搶劫財物之主觀構成
    要件「為自己不法所有之意圖」有別。應認上訴人所為初在阻止前同居人即被害
    人離去而拉扯皮包，於皮包肩帶斷裂散落皮包內之財物時，因被害人高呼搶劫，
    而使上訴人氣憤下，故意取走被害人陳女之皮夾及行動電話，妨害陳女行使權利
    而已，並非在動手拉扯被害人之初即有為自己不法所有，劫取財物之意圖。從而
    ，被害人及其女兒黃鈺婷對上訴人本有極欲擺脫之怨怒情緒，二人所為上訴人命
    交出皮包不成，以暴力搶劫財物之陳述自不免有誇大不實之疑，難以遽信。此外
    查無其他積極證據足認上訴人有被害人所指之強盜犯行，公訴人就此部分以懲治
    盜匪條例第五條第一項第一款之盜匪罪嫌起訴，尚有未合，惟在不妨害公訴之基
    本社會事實同一之範圍內，上訴人此部分妨害他人行使權利之犯行仍得變更起訴
    法條予以審究。綜上所述，被告所辯尚堪採信，其犯行洵堪認定。
二、核上訴人即被告所為，係犯刑法第三百零四條第一項之妨害他人行使權利之強制
    罪及刑法第二百十六條、第二百十條之行使偽造私文書及刑法第三百三十九條第
    一項之詐欺取財罪。上訴人於簽帳單上偽造署押之行為係偽造私文書之部分行為
    ，而其偽造後持以行使，偽造之低度行為為行使之高度行為所吸收，均不另論罪
    。再上訴人先後持被害人不同之信用卡分別刷卡付費，多次行使偽造私文書及詐
    欺取財犯行，各時間緊接，犯罪構成要件相同，顯皆出於概括犯意而為之，應依
    連續犯規定各論以一罪。而其所犯連續行使偽造私文書及連續詐欺取財二罪間，
    有方法、結果之牽連關係，屬牽連犯，應從一重之連續之行使偽造私文書罪處斷
    。而其所犯強制罪與上開連續行使偽造私文書罪，犯意各別，應併合處罰，原審
    認上訴人所犯係懲治盜匪條例第五條第一項第一款之普通盜匪罪，未變更起訴法
    條以強制罪論，又未認上訴人強制罪之犯意各別，與所犯連續行使偽造私文書罪
    併合處罰，均有未當。被告上訴意旨否認強盜，指摘原判決不當，為有理由，應
    由本院撤銷改判。爰審酌上訴人尚無前科，此有臺灣高等法院被告全國前案紀錄
    表陳卷可查，其與被害人原本為同居之男女，因故分手後，上訴人仍為舊情所困
    ，尋訪被害人時因情緒難抑，一時失控而犯本罪，及其造成被害人驚恐及財物損
    失，且偽造被害人署押刷卡消費，危害交易安全，影響社會秩序等一切犯罪情狀
    ，分別量處如主文所示之刑，並定其應執行刑如主文所示。被告以附表所示之信
    用卡消費之一式三聯簽帳單上「乙○○」之署押共計玖枚，雖未扣案，但不能證
    明已滅失，應依刑法第二百十九條之規定，宣告沒收。至扣案之水果刀一把，上
    訴人並未持以犯罪已如前述，不予宣告沒收。
據上論斷，應依刑事訴訟法第三百六十九條第一項前段、第三百六十四條、第二百九
十九條第一項前段、第三百條、刑法第三百零四條第一項、第五十六條、第二百十六
條、第二百十條、第三百三十九條第一項、第五十五條、第二百十九條、第五十一條
第五款、罰金罰鍰提高標準條例第一條前段，判決如主文。
本案經檢察官沈紹嘉到庭執行職務。
中    華    民    國         九十       年      六      月     十九     日
                              臺灣高等法院高雄分院刑事第三庭
                                  審判長法官  莊秋桃
                                        法官  莊崑山
                                        法官  陳中和
右正本證明與原本無異。
強制罪部分被告不得上訴，檢察官如不服本判決，應於判決送達後十日內向本院提出
上訴狀，其未述理由者並應於提出上訴狀後十日內向本院補提理由書（應附繕本）
。
其餘部分如不服本判決，應於判決送達後十日內向本院提出上訴狀，其未述理由者
並應於提出上訴狀後十日內向本院補提理由書（應附繕本）。
                                      書記官  林淑敏
中    華    民    國         九十       年      六      月    二十一    日
附錄：本判決論罪科刑法條：
刑法第三百零四條第一項
以強暴、脅迫使人行無義務之事或妨害人行使權利者，處三年以下有期徒刑、拘役或
三百元以下罰金。
刑法第二百十六條
行使第二百十條至第二百十五條之文書者，依偽造、變造文書或登載不實事項或使登
載不實事項之規定處斷。
刑法第二百十條
偽造、變造私文書，足以生損害於公眾或他人者，處五年以下有期徒刑。
刑法第三百三十九條第一項
意圖為自己或第三人不法之所有，以詐術使人將本人或第三人之物交付者，處五年以
下有期徒刑、拘役或科或併科一千元以下罰金。
                                             Ｈ


司法院資訊處製作；財團法人民間司法改革基金會備份。
